【裁判字號】    90,上重更(一),203
【裁判日期】    900524
【裁判案由】    殺人等
【裁判全文】
臺灣高等法院臺南分院刑事判決        九十年度上重更(一)字第二三號     Ｃ
      上  訴  人
      即  被  告  甲  ○  ○
      選任辯護人  賴  鴻  鳴  律師
右上訴人因殺人案件，不服臺灣嘉義地方法院八十九年度重訴字第五號中華民國八十
九年九月十三日第一審判決（起訴案號：臺灣嘉義地方法院檢察署八十九年度偵字第
三○九○號、三○九一號）提起上訴，判決後經最高法院發回更審，本院判決如左：
      主      文
原判決撤銷。
甲○○連續殺人，處無期徒刑，褫奪公權終身。扣案之斧頭壹把、塑膠桶蓋壹個、斷
裂刀刃壹把均沒收。
      事      實
一、甲○○（有竊盜及賭博前科，均不構成累犯）於民國（下同）八十六年間，因不
    滿丁○○結交其女友劉月珍，酒後曾與丁○○發生爭執，嗣又懷疑丁○○唆使友
    人林宜湖多次騷擾其家人而積恨在心，遂基於殺害丁○○本人及其家人之概括犯
    意，於八十九年五月四日上午五時三十分許，騎乘ＬＫＭ─八九二號機車，裝載
    其所有之斧頭一把及尚餘有半桶九二無鉛汽油之汽油桶一只，前往丁○○位於嘉
    義縣竹崎鄉義隆村四鄰山知崙十七號住處（當時丁○○並未住於家中），擬放火
    燒燬丁○○住處企圖燒死丁○○及其家人，並擬持斧頭殺死抵抗之人。於到達丁○○家前停好機車後，先將汽油桶放置於庭院，再持斧頭進入屋內，被當時已起
    床之乙○○（即丁○○之父親）發現，甲○○遂持斧頭砍向乙○○一刀，幸因乙○○轉身閃過而僅傷及右肩部（致乙○○之右鎖骨前方受有四×○．三公分之砍
    傷），乙○○趕緊逃向屋內以求保命因而未遭殺害。同日上午五時五十分許，甲○○見乙○○逃入屋內即從門外持汽油桶返回，將汽油潑灑於客廳，再以衛生紙
    點燃引火，乙○○回頭見甲○○放火，立即跑至屋後大聲呼叫家人逃命，當時睡
    於二樓之兒子丙○○聽見立刻跑下樓，與乙○○合力帶同丙○○之子女林正傑、
    林金文、蕭婷如由廚房後門逃生而未遇害，然丙○○之配偶戊○○及其女兒林秀
    芳則因不及躲避，被困於二樓浴室，經消防隊據報趕到搶救並將二人送醫，林秀
    芳仍因嗆傷死亡，戊○○則因救護得宜倖免於難，前開建物一樓客廳部分燒毀，
    客廳內傢俱物品全部燒毀，其餘一樓臥室、廚房及二樓則未延燒。甲○○於行為
    後得悉丁○○並未身亡，心有未甘，乃基於前揭殺人之概括犯意，隨身攜帶其所
    有之水果刀一把以備遇見丁○○行兇之用，嗣於同年月十五日下午四時十五分許
    ，在嘉義市東區中山公園旁家政中心前道路，發現丁○○騎乘機車後載劉月珍，
    甲○○遂攔下丁○○，向丁○○二人說道：「你二人來幽會啊！」，即乘丁○○
    脫卸安全帽之際，揮刀用力猛刺丁○○之心臟部位一刀，丁○○見狀揮動左上臂
    相格，該水果刀因而偏離丁○○之心臟部位轉向刺入左背部，刀把則因用力過猛
    而斷掉，丁○○與劉月珍遂下車逃向附近之公園派出所，同時並大聲呼救，甲○○見追殺無望遂騎車離去，丁○○始倖免於難。嗣警方循線於八十九年五月十七
    日下午三時五十五分許，在嘉義市○○路五四四巷巷口前拘獲甲○○，並扣得其
    所有之斧頭一把、塑膠桶蓋一個（塑膠桶已於火場燒毀）及斷裂刀刃一把。
二、案經乙○○、丙○○、丁○○、戊○○訴由嘉義縣警察局竹崎分局報請臺灣嘉義
    地方法院檢察署檢察官偵查起訴。
      理      由
一、訊據上訴人即被告甲○○對因不滿丁○○結交其女友劉月珍，與其爭風吃醋，而
    生怨恨，酒後曾與丁○○發生爭執，又懷疑丁○○唆使友人林宜湖多次騷擾其家
    人而積恨在心，並於八十九年五月四日，前往嘉義縣竹崎鄉義隆村四鄰山知崙十
    七號告訴人丁○○之家中，以斧頭砍傷告訴人乙○○並縱火，及於八十九年五月
    十五日，在嘉義市東區中山公園旁家政中心前道路前，以水果刀刺殺告訴人丁○○之事實，固不否認，惟矢口否認有殺害丁○○及其家人之犯意，辯稱：其於八
    十九年五月三日晚上喝酒後即整夜難眠，於想到與告訴人丁○○之過節，即越想
    越氣，一時衝動想要縱火洩恨並教訓丁○○，遂持斧頭及汽油前往，當時並沒有
    殺人之犯意，其係用左手拿斧頭平砍乙○○，且見屋內之人陸續逃出後始放火，
    同年月十五日持水果刀刺丁○○也只是教訓他的意思，並沒有殺他的犯意，另縱
    火部分係其主動向警方自首云云。然查：
    （一）被告於清晨五時三十分許前往告訴人丁○○家，當其到達丁○○家前停放
          機車，為告訴人乙○○發現而開門查看之際，隨即於門口以斧頭砍向告訴
          人乙○○，告訴人乙○○因逃入屋內，未遭殺害後，被告即於五時五十分
          許將汽油潑灑於客廳縱火意圖燒死丁○○及其家人，告訴人乙○○受傷後
          由客廳向房屋後部跑去並大聲呼叫家人逃命，當時睡於二樓之告訴人林榮
          貴聽見立刻跑下樓，與告訴人乙○○合力帶同林正傑、林金文、蕭婷如向
          房屋後門逃生，然告訴人戊○○與其女兒林秀芳則因不及躲避，被困於二
          樓浴室，經消防隊據報趕到搶救並將二人送醫，林秀芳仍因火災而嗆死之
          事實，業據告訴人乙○○於警訊時、偵查中、原審及本院審理時，告訴人
          丙○○、戊○○於警訊、偵查中及告訴人丙○○於本院調查時指訴明確，
          且被害人林秀芳確係因此次縱火而嗆死，亦經臺灣嘉義地方法院檢察署檢
          察官率同法醫師相驗屬實，製有相驗屍體證明書、驗斷書各一份附於相驗
          卷足憑，復有被告行兇所用之斧頭一把，及遺留於現場之藍色汽油桶蓋一
          個扣案可資佐證。而此次火災並造成告訴人戊○○受有吸入性嗆傷，及上
          開房屋客廳內部水泥天花板受燒後，部分水泥掉落，四周牆壁嚴重薰黑，
          客廳內傢俱物品全部燒毀，其餘一樓臥室、廚房及二樓未被延燒等情，亦
          有嘉義縣消防局火災原因調查報告書一份暨所附現場照片二十四張、財團
          法人嘉義基督教醫院出具之診斷證明書影本一紙附於偵查卷可稽，足見被
          告確有持斧頭殺害乙○○未遂及縱火致林秀芳死亡、戊○○受傷之事實。
    （二）至被告放火之時間，雖告訴人乙○○在警訊時係稱被告於當日五時三十分
          縱火，然依乙○○於事故現場所述被告係於當日五時五十分縱火，而被告
          亦主張係當日五時五十分放火（見附於本院卷之被告答辯狀），足見縱火
          時間係當日「五時五十分」。又被告辯稱消防隊於六時十五分才接獲報案
          ，距離縱火時之五時五十分有二十五分鐘，顯見火勢不強，證明被告無致
          人於死之故意，又辯稱其僅係要教訓一下而已，砍乙○○係平砍，且僅砍
          一下，見乙○○進入屋內即未追逐，放火係見屋內之人均逃出才放火云云
          。然澆汽油放火燒屋更是會燒死屋內之人，此均為眾所周知之事，不因報
          案時間之長短而異其危險性，況事後證明林秀芳因而燒死（嗆死），顯見
          以汽油放火，火勢一發即不可收拾。又被告自承知悉屋內有多人居住（參
          見原審卷第一０四頁），設若其用意僅在教訓丁○○及其家人，則其於縱
          火前依理應會對居住屋內之人示警。然告訴人乙○○於原審審理時證稱：
          「他拿斧頭往我的身上砍，砍完後，我轉頭跑時，被告才去拿汽油，被告
          當時剛好自己開門進來，我當時在泡茶我起來轉身看是誰，結果右肩就被
          砍了一刀，如果我沒有閃身有可能會砍到我的頭或背部：：：」（見原審
          卷第一０四頁），顯見被告當時非但未加以示警以使屋內之人閃避，反而
          在門口即以斧頭砍殺告訴人乙○○，且見告訴人乙○○「逃回屋內」後才
          縱火，其用意在燒死屋內丁○○及其家人（因其應不知丁○○不在屋內）
          ，甚為明確。又被告雖僅持斧頭對乙○○砍一刀，見乙○○跑回屋內即未
          追逐，惟斧頭為鋒利且甚危險之兇器，以之砍人極易造成生命之危險，亦
          為眾所周知之事，依上告訴人乙○○所述，乙○○係因「閃身」僅砍到右
          肩部。否則有可能會砍到「頭或背部」，而依告訴人乙○○所提出璟文診
          所出具之診斷證明書一紙及照片二張之傷勢照片觀之，其傷痕應係遭銳器
          由「上往下」砍殺，絕非被告所辯其係「拿斧頭平砍」所致，而被告既然
          意在放火燒死屋內之人，則乙○○逃往屋內亦有遭火燒死之可能，凡此均
          見被告當時意在殺害丁○○之家人即乙○○，尚不能因僅砍乙○○一下，
          且見乙○○進入屋內即未追逐，即可解為僅在教訓傷害乙○○而已。又依
          告訴人乙○○所證被告係於其逃回屋內「立即」取汽油縱火，乙○○等係
          自「後門」逃出（詳見警訊筆錄），並非如被告所辯見屋內多人陸續逃出
          後始縱火，參以被告縱火時間為「清晨五時五十分許」，一般民眾，尤其
          小孩應尚未起床，顯見被告當日確有砍殺或燒死房屋內所有人之不確定故
          意。況被告於八十九年五月十七日為警拘獲時，在其所騎乘之機車置物箱
          內查獲一瓶瓶裝農藥，其於同月十八日警訊中供稱：「該農藥是我從我家
          裡農藥瓶分裝的，是於五月四日作案前分裝好之後，一同帶往作案，想在
          縱火後，喝下該農藥自殺，一了百了」等語，衡情被告若係單純教訓林榮
          輝又何須事先攜帶農藥準備自裁？足徵被告確係有致人於死之犯意，應無
          疑義。
    （三）又被告抗辯其縱火殺人之犯行係出於自首云云，惟查：證人劉江河即被害
          人住處附近養雞場之負責人於八十九年五月十五日在警訊時證稱：其曾於
          告訴人乙○○住處遭縱火前幾天，看見一名皮膚黝黑之可疑男子，在被害
          人家往龍山村之產業道路旁行走，於縱火過後第三、四天早上約十時許，
          又見該名男子往被害人住處探頭張望，因該名男子以前不曾看過，覺其行
          蹤可疑，故印象深刻等語，且經警員當場拿出被告正面及側面照片各一張
          供其指認無誤（見八十九年度他字第一二二七號卷第八頁至第十頁）。另
          證人黃丁旺即偵辦本案之嘉義縣警察局竹崎分局刑事組組長於原審調查時
          到庭證稱：「本來我們就認為被告是可疑的犯罪嫌疑人，我們調被告的口
          卡給被害人乙○○指認，被害人當時沒有指認出來是被告，因此我們才轉
          移偵辦方向，被害人戊○○另指述有一犯罪嫌疑人廖正川，所以我們才又
          偵辦廖正川，我們拿廖正川的口卡給乙○○指認，乙○○誤認廖正川是放
          火之人，我們才向檢察官聲請拘票到台北拘捕廖正川，但是我們懷疑廖正
          川不是放火之人，我們才又到現場附近查訪，被告家離被害人家約一公里
          左右，被害人家有一條小路，附近有一家養雞場，養雞場的老闆說案發前
          幾天有看到一位很像被告的人，站在巷口往被害人家張望，之後我們因為
          查察汽車竊盜集團，在監聽的電話中有錄音，裡面有被告的聲音，聽到被
          告向其他竊盜嫌犯說他另外有犯案，準備要跑路，再加上八十九年五月十
          五日，被告又在嘉義市中山公園拿水果刀刺丁○○，我們就更加確認該件
          縱火殺人案是被告甲○○所犯。」、「汽車竊盜集團那件案子，是另外同
          事辦的，因為我們同一天都在調被告口卡，所以互相瞭解才得知。」、「
          檢察官於八十九年五月十六日核發拘票，有先打電話請我補足縱火案之資
          料。」等語，於本院前審調查時更證稱：「起先我們沒有發現到是被告，
          根據乙○○之陳述，那時我們懷疑甲○○，乙○○認人時說好像不是他，
          後來乙○○又認錯人，我們又繼續查證，到被害人住處附近查訪到養雞場
          的老闆劉江河，他說案發前有一個人長的黑黑的，在被害人住處附近張望
          ，過沒幾天又出現，他就覺得可疑，劉江河他不認識甲○○，之後我們就
          將甲○○口卡再調出來看，研判與其所描述的人很像甲○○，結果我們就
          開始找甲○○，但他已不見了，當時刑警隊在辦竊車勒贖的案件時有關的
          電話，他們在監聽時有聽到甲○○的談話，他說要跑路了，我們監聽的是
          甲○○的電話，我們就開始找他，結果他在嘉義市被刑警隊查獲。」，並
          強調在向檢察官申請拘票時已向檢察官報告懷疑甲○○就是縱火的嫌疑人
          （見本院八十九年十一月二十八日訊問筆錄）。足見偵辦本案之檢、警雙
          方，早在被告於八十九年五月十七日遭警拘獲時，即先行鎖定被告為本件
          縱火殺人案之犯罪嫌疑人，是被告於遭拘獲後，於警方尚未問及此部分犯
          行前，雖主動承認其係犯罪行為人，然已不符自首之法定要件，併此敘明
          。至於被告要求查閱刑警隊通聯記錄以明瞭被告是否有說「要跑路了」等
          語。然刑警隊之告知僅係「增加」承辦本案人員黃丁旺之懷疑，因而通聯
          記錄是否有記錄被告在電話中說「要跑路」等語與證人黃丁旺在被告承認
          之前已有確切之根據得合理懷疑本件縱火案件係被告所為無涉，是尚無調
          閱通聯記錄查閱是否有紀錄被告說「要跑路了」等語之必要，亦附為敘明
          。
    （四）再者，被告於八十九年五月十五日下午四時十五分許，在嘉義市東區中山
          公園旁家政中心前道路，發現告訴人丁○○騎乘機車後載證人劉月珍，便
          予攔下說道：「你二人來幽會啊！」，即乘告訴人丁○○脫卸安全帽之際
          ，揮刀用力猛刺丁○○之心臟部位一刀，丁○○於見狀揮動左上臂相格，
          該水果刀因而偏離丁○○之心臟部位而刺入左背部，該刀把亦因用力過猛
          而斷掉，丁○○與證人劉月珍隨即下車逃向附近之公園派出所，同時並大
          聲呼救，甲○○見追殺無望遂騎車離去，嗣告訴人丁○○經緊急送醫，取
          出插在背部之刀刃，始倖免於難之事實，業據告訴人丁○○於警訊時、偵
          查中、原審審理及本院調查時指訴明確，核與證人劉月珍於警訊時、偵查
          中、原審審理及本院調查時證述之情節相符，復有財團法人嘉義基督教醫
          院出具之診斷證明書一紙附於警卷可稽，及經取出之斷裂刀刃一節扣案可
          資佐證。被告雖辯稱行兇用之水果刀刀柄原本就已經鬆動了，其意僅在教
          訓丁○○，並無殺害丁○○之犯意云云，惟本院當庭提示並勘驗扣案之刀
          刃，該把刀刃約長九公分，且斷裂處是在「鐵質部分」，並非刀柄處，足
          見扣案水果刀之斷裂原因，與刀柄部分先前是否已經鬆動無關。再者用刀
          刺人之心藏部位，極易造成被刺者之死亡，此應為被告所知之事，本件被
          告係乘告訴人丁○○脫卸安全帽之際，揮刀用力猛刺丁○○之「心臟部位
          」，因丁○○於見狀揮動左上臂相格，該水果刀因而偏離丁○○之心臟部
          位而刺入左背部，此為丁○○、劉月珍證述在卷，足見被告意在取丁○○
          之生命，又由被告用力之猛，甚至導致該刀把因而斷掉，益徵被告當時殺
          意之堅。況被告前此之縱火後已造成丁○○家中客廳燒毀，丁○○姪女林
          秀芳死亡，此為被告於偵查中、原審審理及本院調查時自承為其所明知，
          茍真單為教訓丁○○，則此縱火行為已對告訴人丁○○家庭造成莫大打擊
          ，遠超過一般人對於教訓對方所需之滿足程度，而被告卻仍隨身攜帶水果
          刀及農藥，伺機加以殺害他方及隨時準備自戕，更足徵被告確有非殺告訴
          人丁○○不可之決心，且係因見丁○○未因前次之縱火而燒死，因而伺機
          擬刺死丁○○，亦見此次刺殺丁○○係基於殺死丁○○之「概括犯意」所
          為。
    （五）綜上所述，足見被告所辯各節均係事後畏究飾詞圖減刑責之詞，均不足採
          。本件事證明確，被告縱火及連續殺人之犯行均堪認定，自應依法論科。
二、查被告基於殺人之犯意，砍殺乙○○、剌殺丁○○，又放火燒現供人使用之住宅
    致屋內林秀芳躲避不及嗆傷死亡，乙○○、丙○○、林正傑、林金文、蕭婷如、
    戊○○等及時逃離而未死亡，核其所為，係犯刑法第二百七十一條第一項之殺人
    既遂罪、同條第二項之殺人未遂罪，及第一百七十三條第三項、第一項之放火燒
    燬現供人使用之住宅未遂罪。被告先後著手於殺人行為之實施，就被害人乙○○
    、丙○○、林正傑、林金文、蕭婷如、戊○○、丁○○部分，未生死亡之結果，
    且被害人住處尚未致燒毀之程度，均屬未遂犯，惟因與殺人既遂部份為裁判上一
    罪，不依刑法第二十六條前段規定減輕其刑，附為記明。被告當日持斧頭及汽油
    桶前往丁○○住處，看見並無仇怨、且已年近七十高齡之乙○○，不經思索即持
    斧頭用力一砍，隨即將尚餘有半桶九二無鉛汽油之汽油桶一只往客廳潑灑，絲毫
    未顧及屋內之老弱婦孺於睡夢中，是否可順利逃生，顯見其當時應有砍殺或燒死
    屋內所有人之不確定故意，是其砍殺被害人乙○○一斧之行為，為前開殺人未遂
    行為之一部分，被告一個放火殺人行為，造成被害人林秀芳死亡，被害人乙○○
    、丙○○、林正傑、林金文、蕭婷如、戊○○或因逃避得宜或救治得當始倖免於
    難，係一行為觸犯殺人罪及殺人未遂罪，為想像競合犯，應從一重之殺人罪論處
    。被告於放火殺人後，因見丁○○未因前次之縱火而燒死，因而藏刀伺機擬刺死
    丁○○，十餘日後並刺殺丁○○，足見其先後二次行為，時間相去不遠，殺死丁○○之心意一致，犯罪構成要件相同，顯係基於殺死丁○○之概括犯意反覆施為
    ，應依連續犯之規定以一罪論，除法定本刑為死刑、無期徒刑部份依法不得加重
    外，其餘有期徒部分應依法加重其刑。公訴人認被告先後二次所犯殺人罪與殺人
    未遂罪（刺殺丁○○部分），犯意各別，行為互異，應分論併罰，容有未洽。而
    上開所犯放火燒燬現供人使用之住宅未遂與殺人兩罪間，具有方法目的之牽連關
    係，應依牽連犯之例，從一重之殺人既遂罪處斷。
三、原審予以論罪科刑，固非無見，惟查：被告於放火殺人後，因見丁○○未因前次
    之縱火而燒死，因而藏刀伺機擬刺死丁○○，十餘日後並刺殺丁○○，足見其先
    後二次行為，係基於殺死丁○○之概括犯意反覆施為，為連續犯，原審認被告先
    後二次所犯殺人罪與殺人未遂罪，犯意各別，行為互異，應分論併罰，容有未洽
    。被告上訴意旨猶執前詞，否認有殺人之犯意，雖不足採，惟原判決既有可議，
    自應由本院將原判決撤銷改判。爰審酌被告素行不良，僅因對告訴人丁○○心懷
    不滿，三年來積恨在心，酒後不知自制即萌殺意，而以上開斧頭及潑灑汽油，戕
    害毫無怨隙之無辜第三者之生命與身體健康，所生之危害甚大，且於其放火造成
    丁○○家屬之傷亡結果後，仍未心生悔意，竟又基於殺死丁○○之心，繼續伺機
    尋找丁○○擬予殺害，其怨懟報復之心態，遠偏離社會常情，且所為造成傷者身
    體上、心理上一生無可抹滅之傷害，嚴重影響社會公共安全，造成社會大眾生活
    上之不安，就其所為本應從最重處刑。然被告於事後於本院調查時已促請家人與
    告訴人和解，賠償告訴人丁○○十萬元。乙○○、丁○○、戊○○七十萬元，並
    當場付清，有調解筆錄二份附卷足稽，雖所賠償之金額尚不足抵償其所為危害之
    萬一，然亦可窺見被告已有悔悟之心，並參酌其所受之刺激、智識程度不高等一
    切情狀，量處無期徒刑，並依法宣告褫奪公權終身，以昭烔戒。
四、扣案之斧頭一把、塑膠桶蓋一個及斷裂刀刃一把，係被告所有且為供其犯本罪所
    用之物，業據被告甲○○陳明在卷，應依刑法第三十八條第一項第二款之規定宣
    告沒收。
據上論結，應依刑事訴訟法第三百六十九條第一項前段、第三百六十四條、第二百九
十九條第一項前段，刑法第五十六條、第二百七十一條第一項、第二項、第一百七十
三條第三項、第一項、第五十五條、第三十七條第一項、第三十八條第一項第二款，
判決如主文。
本案經檢察官吳忠賢到庭執行職務。
中    華    民    國      九十      年      五      月      二十四      日
                                  臺灣高等法院臺南分院刑事第六庭
                                      審判長法官  楊    明    章
                                            法官  徐    宏    志
                                            法官  戴    勝    利
右正本證明與原本無異。
如不服本判決，應於判決送達後十日內向本院提出上訴狀，其未敘述理由者並應於提
出上訴狀後十日內向本院補提理由書（應附繕本)。
                                      法院書記官  吳    銘    添
中    華    民    國      九十      年    五      月      二十五      日
附錄法條：
刑法第二百七十一條：殺人者，處死刑、無期徒刑或十年以上有期徒刑。
                    前項之未遂犯罰之。
刑法第一百七十三條：放火燒燬現供人使用之住宅或現有人所在之建築物、礦坑、火
                    車、電車或其他供水、陸、空公眾運輸之舟、車、航空機者，
                    處無期徒刑或七年以上有期徒刑。失火燒燬前項之物者，處一
                    年以下有期徒刑、拘役或五百元以下罰金。
                    第一項之未遂犯罰之。


司法院資訊處製作；財團法人民間司法改革基金會備份。
